【裁判字號】    97,重訴,173
【裁判日期】    980306
【裁判案由】    拆屋還地
【裁判全文】
臺灣板橋地方法院民事判決             97年度重訴字第173號
原      告  丙○○
訴訟代理人  許進鈺律師
            蕭隆泉律師
被      告  乙○○
                        號
訴訟代理人  甲○○
被      告  辛○○
            庚○○○
            己○○
            戊○○
            丁○○
            壬○○
上列當事人間請求拆屋還地等事件，本院判決如下：
    主      文
原告之訴及追加之訴暨假執行之聲請均駁回。
訴訟費用由原告負擔。
    理      由
一、按「訴訟標的對於數人必須合一確定而應共同起訴，如其中
    一人或數人拒絕同為原告而無正當理由者，法院得依原告聲
    請，以裁定命該未起訴之人於一定期間內追加為原告。逾期
    未追加者，視為已一同起訴。」、「法院為前項裁定前，應
    使該未起訴之人有陳述意見之機會。」、「第一項未共同起
    訴之人所在不明，經原告聲請命為追加，法院認其聲請為正
    當者，得以裁定將該未起訴之人列為原告。但該原告於第一
    次言詞辯論期日前陳明拒絕為原告之理由，經法院認為正當
    者，得撤銷原裁定。」，民事訴訟法第56條之1 第1 項至第
    3 項定有明文；又按「公同共有人之權利、義務，依其公同
    關係所由規定之法律或契約定之。」、「除前項之法律或契
    約另有規定外，公同共有物之處分，及其他之權利行使，應
    得公同共有人全體之同意。」，亦為民法第828 條第1 項、
    第2 項所明定。再按「原告起訴於當事人適格有欠缺者，係
    屬訴無理由，法院應以判決駁回之，不得認為不合法，以裁
    定形式予以裁判。」，此有最高法院29年抗字第347 號判例
    可參；又「所有權以外之公同共有財產權之爭執，如由公同
    共有人中之一人起訴者，依民法第八百三十一條之規定準用
    同法第八百二十八條第二項規定之結果，除依其公同關係所
    由規定之法律或契約另有規定外，須得其他公同共有人全體
    之同意，始能謂當事人之適格無欠缺。」，亦有最高法院39
    年度台上字第733 號判例可資參照。故若原告起訴之訴訟標
    的屬於原告與其他共有人公同共有之標的，自應以全體公同
    共有人為原告提起訴訟，或經取得其餘公同共有人之同意而
    為原告，並為全體公同共有人之利益而為請求，方能認為其
    當事人之適格並無欠缺。
二、本件原告起訴主張原以乙○○、辛○○為被告，聲明請求：
    「一、被告乙○○應遷離座落台北縣土城市○○段728 、
    768 地號土地，並將其上全部建物（台北縣土城市○○段
    2237建號）拆除（實際占用位置及面積請依地政機關測量結
    果為準），將上開土地全部騰空交還原告及全體公同共有人
    。二、被告辛○○應遷離座落台北縣土城市○○段729 、73
    0 地號土地，並將其上全部建物（台北縣土城市○○段2238
    建號）拆除（實際占用位置及面積請依地政機關測量結果為
    準），將上開土地全部騰空交還原告及全體公同共有人。三
    、被告乙○○應自本件起訴狀繕本送達之日回溯滿五年之日
    起至返還前一所示土地之日止，按每年新台幣捌萬陸仟陸佰
    貳拾柒元給付損害金予原告及全體公同共有人。四、被告辛○○應自本件起訴狀繕本送達之日回溯滿五年之日起至返退
    前二所示土地之日止，按每年新台幣柒萬柒仟零肆拾伍元給
    付損害金予原告及全體公同共有人。」，嗣於民國98年1 月
    22日具狀追加以乙○○、辛○○、庚○○○、己○○、戊○○、丁○○、壬○○等人為被告，聲明請求：「一、被告乙○○應遷離座落台北縣土城市○○段768 地號土地，並將其
    上全部建物（台北縣土城市○○段2237建號）拆除（實際占
    用位置及面積請依地政機關測量結果為準），將上開土地全
    部騰空交還原告及全體公同共有人。二、被告辛○○應遷離
    座落台北縣土城市○○段730 地號土地，並將其上全部建物
    （台北縣土城市○○段2238建號）拆除（實際占用位置及面
    積請依地政機關測量結果為準），將上開土地全部騰空交還
    原告及全體公同共有人。三、被告庚○○○、己○○、戊○○、丁○○應遷離座落台北縣土城市○○段729 地號土地，
    並將其上全部建物拆除（實際占用位置及面積請依地政機關
    測量為準），將上開土地全部騰空交還原告及全體公同共有
    人。四、被告壬○○遷離座落台北縣土城市○○段728 地號
    土地，並將其土全部建物拆除（實際占用位置及面積請依地
    政機關測量結果為準），將上開土地全部騰空交還原告及全
    體公同共有人。五、被告乙○○應自本件起訴狀繕本送達之
    日回溯滿五年之日起至返還前一所示土地之日止，按每年新
    台幣壹拾肆萬玖仟柒佰壹拾肆元整給付損害金予原告及全體
    公同共有人，並由原告代為受領。六、被告辛○○應自本件
    起訴狀繕本送達之日回溯滿五年之日起至返還前二所示土地
    之日止，按每年新台幣貳拾伍萬貳仟捌佰肆拾柒元整給付損
    害金予原告及全體公同共有人，並由原告代為受領。七、被
    告庚○○○、己○○、戊○○、丁○○應日本件追加起訴狀
    繕本送達之日回溯滿五年之日起至返還前三所示土地之日止
    ，按每年新台幣伍拾萬壹仟零佰捌拾捌元整給付損害金予原
    告及全體公同共有人，並由原告代為受領。八、被告壬○○
    應自本件起訴狀繕本送達之日回溯滿五年之日起至返還前四
    所示土地之日止，按每年新台幣壹佰陸拾伍萬柒仟玖佰玖拾
    參元整給付損害金予原告及全體公同共有人，並由原告代為
    受領。」。其陳述略以：座落台北縣土城市○○段768 、73
    0 、729 、728 地號土地為原告及如附件一所示全體公同共
    有人公同共有，有土地登記謄本可證（原證1） 【按土地謄
    本上登記之共有人為1.林熊祥、2.林衡道、3.林衡立、4.林
    衡肅、5.林衡志、6.林衡寬7.林衡偉、8.顏春和。其中林熊
    祥、林衡道、林衡立、林衡肅、林衡志、顏春和六人均已死
    亡，但尚未辦理繼承璧記，林熊祥、林衡道、林衡立、林衡
    肅、林衡志、顏春和之繼承系統表如附件二。原告丙○○為
    林衡肅之長子，而林衡肅係林熊祥之三子。足證，原告為本
    件土地公同共有人之一。】。被告等所有建物，卻有部分坐
    落於原告及全體公同共有人所有上開上地土，惟被告等所有
    上開建物業已侵害原告及全體公同共有人之利益，被告等既
    未經原告及全體公同共有人同意而無權占用系爭土地（實際
    占用狀況請鈞院至現場履勘並請地政機關測量後確認，原告
    當再依測量結果更正聲明，則原告即可請求被告等遷離系爭
    土地，並拆除上開全部建物，騰空返還系爭土地與原告及全
    體公同共有人。本件原告原對被告乙○○、辛○○占有原告
    及全體公同共有人所有坐落台北縣土城市○○段768 、730
    、729 、728 地號土地土建物請求拆屋還地，蒙鈞院於97年
    11月06日至上開系爭土地現場履勘後，原告隨即依勘驗結果
    查驗勘驗現場時占有系爭土地之建物門牌號碼，暨占有使用
    土地、建物之附近攤商陳述，上開追加被告既為實際占有系
    爭土地之建物所有權人，自應追加更正為本件被告，爰依法
    將訴之聲明更正如上。被告非法占用系爭土地，致系爭土地
    全體公同共有人無法就系爭土地為使用收益，已致生損害於
    全體公同共有人，原告及其他共有人不論本於侵權行為或不
    當得利之規定，自均得請求被告按相當於土地法第97條規定
    （土地法第105 條準用第97條）租金額計算給付損害金與全
    體公同共有人等語。
三、本院將原告聲請以裁定命其他公同共有人該未起訴之人於一
    定期間內追加為原告之書狀送達於原告所指之系爭土地之其
    餘公同共有人，並命其於一定期間內表明意見，其中有林衡
    達於98年3 月2 日郵寄到達本院之書狀陳稱：「本案之土地
    即臺北縣土城市○○段第728 、729 地號土地，原告丙○○
    已依土地法第34條之1 規定買受，此有買賣契約書可資為證
    （參附件一），倘原告依買賣契約履行者，上開土地之所有
    權將屬原告丙○○一人所有，亦不會再有公同共有關係，況
    且，依買賣契約第六條約定『本約土地交付：本約土地已於
    訂約後甲方（指原告丙○○）給付全部價金同時，按現狀交
    付甲方接管，乙方同時辦理產權過戶。另地上物之一切搬遷
    或處理由甲方負責，概與乙方無關。地上物由甲方負責並負
    擔處理費用，乙方不負物之瑕疵擔保或其他任何責任』，更
    顯見無命其他公同共有人參與本件訴訟之必要。」，而以書
    狀表明不同意追加為本件之共同原告，並提出97年9 月19日
    買賣契約書及附件、支票、增補協議書等影本為證據。
四、經查，原告起訴之訴訟標的為屬於原告與其餘公同共有人因
    繼承而取得之公同共有土地，依前揭說明，此一就系爭土地
    而有所請求之訴訟，因於全體公同共有人中有必須合一確定
    之情形存在，而必須以全體公同共有人為原告提起訴訟，或
    經其餘公同共有人之同意提起訴訟，其當事人之適格始無欠
    缺，而原告以一人名義起訴，並聲請裁定命其餘公同共有人
    為共同原告，惟有上開系爭土地之公同共有人林衡達以書狀
    表明其不願與本件原告同為本事件之原告，其所具之上述理
    由，以公同共有人間已經就系爭土地達成以買賣方式予以分
    割，其餘公同共有人對於土地上之使用狀態不負瑕疵擔保責
    任，應由買受人即分得系爭土地之原告丙○○自行處理，可
    見依照本件原告丙○○與其他公同共有人業已達成其餘公同
    共有人無庸參與處理系爭土地上使用狀態之程序，而應由原
    告丙○○自行負責處理，則原告丙○○既然與其他公同共有
    人有此合意存在，故應認為上述林衡達所具不願與本件原告
    同為本事件原告之理由當屬可採，可認為係有正當理由而得
    拒絕與本件原告同為本事件之原告，故就上述林衡達部分即
    不得依民事訴訟法第56條之1 第1 項規定，以裁定命其同為
    本事件之原告，故原告聲請命其餘公同共有人應與本件原告
    同為原告而為起訴，就此名義上公同共有人林衡達部分，即
    屬不能准許，因而原告不能取得全體公同共有人之同意而提
    起本件訴訟一節，即堪予認定。從而，原告起訴時，既未以
    全體公同共有人為原告提起訴訟，又不能取得其餘公同共有
    人全體之同意，同為原告而為起訴，則本件原告之訴之當事
    人適格即有欠缺，依首揭說明，原告之訴及追加之訴即均為
    顯無理由，爰不經言詞辯論，逕以判決駁回之。原告假執行
    之聲請，因訴之駁回而失所附麗，應併予駁回。
五、依民事訴訟法第249條第2項、第78條，判決如主文。
中    華    民    國    98    年    3     月    6     日
                  民事第一庭  法  官  許瑞東
以上正本證明與原本無異。
如不服本判決，應於送達後20日內向本院提出上訴狀。
中    華    民    國    98    年    3     月    6     日
                              書記官  賴玉芬


司法院資訊處製作；財團法人民間司法改革基金會備份。
